臺灣高等法院臺中分院民事判決　　　　 96年度上易字第127號
上　訴　人　Ｂ○○
上　訴　人　Ｃ○○
上　訴　人　Ａ○○
上　訴　人　Ｕ○○
上　訴　人　Ｄ○○
上　訴　人　Ｒ○○
上　訴　人　Ｓ○○
上　訴　人　戌○○
上　訴　人　壬○○
上　訴　人　癸○○
視同上訴人
兼前列三人
共同訴訟代
理人　　　　辛○○
上　訴　人　Ｉ○○
上　訴　人　Ｖ○○
上　訴　人　Ｅ○○
上　訴　人　酉○○
上　訴　人　Ｍ○○
上　訴　人　丑○○
上　訴　人　申○○
視同上訴人　宇○○
視同上訴人　甲○○
　　　　　　　　　　　　號
視同上訴人　天○○（即林永平）
　　　　　　　　　　　　號
視同上訴人　亥○
視同上訴人　Ｔ○○
　　　　　　　　　　　　樓
視同上訴人　Ｗ○○
　　　　　　　　　　　　3樓
視同上訴人　Ｊ○○
視同上訴人　丁○○
視同上訴人　寅○○
視同上訴人　子○○
視同上訴人　Ｈ○○○
視同上訴人　Ｋ○○
視同上訴人　Ｎ○○
視同上訴人　己○○
視同上訴人　Ｌ○○
視同上訴人　宙○○
視同上訴人　地○○
視同上訴人　玄○○
視同上訴人　Ｐ○○
視同上訴人　Ｇ○○
視同上訴人　Ｙ○○
視同上訴人　ｘ○○
視同上訴人　Ｘ○○
視同上訴人　卯○○
視同上訴人　戊○○
視同上訴人　甲丁○
視同上訴人　未○○○○○○○
　　　　　　　　　　　　號
視同上訴人　ｎ○○
視同上訴人　Ｏ○○
視同上訴人　Ｑ○
視同上訴人　Ｆ○芬
視同上訴人　ｗ○○
視同上訴人　庚○○
視同上訴人　ｋ○○
視同上訴人　巳○○
視同上訴人　乙○○○
　　　　　　　　　　　　2樓
視同上訴人　午○○
視同上訴人　辰○○
　　　　　　　　　　　　（現應為送達處所不明）
視同上訴人　ｉ○○
視同上訴人　ｈ○○
視同上訴人　ｊ○○○
視同上訴人　甲庚○
視同上訴人　甲辛○○
視同上訴人　ｌ○○
　　　　　　　　　　　　現應為送達處所不明）
視同上訴人　ｖ○○
視同上訴人　ｏ○○
法定代理人　甲乙○
視同上訴人　ｒ○
　　　　　　　　　　　　巷39號
視同上訴人　黃○
視同上訴人　ｑ○○
視同上訴人　ｐ○○
視同上訴人　ｇ○○
視同上訴人　ｅ○○
視同上訴人　ｆ○○
視同上訴人　丙○○
視同上訴人　Ｆ○珠
視同上訴人　甲丙○
視同上訴人　甲己○
　　　　　　　　　　　　9巷2號（現應為送達處所不明）
視同上訴人　甲甲○
　　　　　　　　　　　　5號5樓
視同上訴人　甲戊○
視同上訴人　ｚ○○
視同上訴人　ｙ○○
　　　　　　　　　　　　3號6樓
視同上訴人　Ｚ○○
視同上訴人　ｂ○○
視同上訴人　ａ○○
視同上訴人　ｃ○○
視同上訴人　ｄ○○
視同上訴人　ｕ○○
視同上訴人　ｓ○○
視同上訴人　ｔ○○
視同上訴人　ｍ○
　　　　　　　　　　　　13號
被上訴人　　Ｆ○
上列當事人間請求分割共有物事件，上訴人對於中華民國96年2
月27日臺灣彰化地方法院93年度訴字第558號第一審判決提起上
訴，本院於96年11月13日言詞辯論終結，判決如下：
    主  文
上訴駁回。
第二審訴訟費用由兩造按原審附表五所示比例負擔。
    事實及理由
甲、程序部分：
壹、本件分割共有物事件，其訴訟標的對於共同訴訟之各人，必
    須合一確定，依民事訴訟法第56條第1項第1款規定，上訴人
    Ｂ○○、Ｃ○○、Ａ○○、Ｕ○○、Ｄ○○、Ｒ○○、Ｓ○
    ○、戌○○、壬○○、癸○○、Ｉ○○、Ｖ○○、Ｅ○○、
    酉○○、Ｍ○○、丑○○、申○○之上訴效力及於同造當事
    人宇○○、甲○○、天○○（即林永平）、亥○、Ｔ○○、
    Ｗ○○、Ｊ○○、丁○○、寅○○、子○○、Ｈ○○○、Ｋ
    ○○、Ｎ○○、己○○、Ｌ○○、宙○○、地○○、玄○○
    、Ｐ○○、Ｇ○○、Ｙ○○、歐素卿、Ｘ○○、卯○○、戊
    ○○、甲丁○、未○○○○○○○、ｎ○○、Ｏ○○、Ｑ○
    、Ｆ○芬、ｗ○○、庚○○、ｋ○○、巳○○、乙○○○、
    午○○、辰○○、ｉ○○、ｈ○○、ｊ○○○、甲庚○、甲
    辛○○、ｌ○○、ｖ○○、ｏ○○、ｒ○、黃○、ｑ○○、
    ｐ○○、ｇ○○、ｅ○○、ｆ○○、辛○○、丙○○、Ｆ○
    珠、甲丙○、甲己○、甲甲○、甲戊○、ｚ○○、ｙ○○、
    Ｚ○○、ｂ○○、ａ○○、ｃ○○、ｄ○○、ｕ○○、ｓ○
    ○、ｔ○○、ｍ○，前開71人雖未據對原判決聲明不服，亦
    視為已上訴，而為視同上訴人，合先敘明。
貳、上訴人Ｂ○○、Ｃ○○、Ａ○○、Ｕ○○、Ｄ○○、Ｒ○○
    、Ｓ○○、壬○○、癸○○、Ｉ○○、Ｅ○○、酉○○、Ｍ
    ○○、丑○○、申○○、辛○○、視同上訴人宇○○、甲○
    ○、天○○、亥○、Ｔ○○、Ｗ○○、Ｊ○○、丁○○、寅
    ○○、子○○、Ｈ○○○、Ｋ○○、Ｎ○○、己○○、Ｌ○
    ○、宙○○、地○○、玄○○、Ｐ○○、Ｇ○○、Ｙ○○、
    歐素卿、Ｘ○○、卯○○、戊○○、ｎ○○、Ｏ○○、Ｑ○
    、Ｆ○芬、ｗ○○、庚○○、ｋ○○、巳○○、乙○○○、
    午○○、辰○○、ｉ○○、ｈ○○、ｊ○○○、甲庚○、甲
    辛○○、ｌ○○、ｖ○○、ｏ○○、ｒ○、黃○、ｑ○○、
    ｐ○○、ｇ○○、ｅ○○，ｆ○○、丙○○、Ｆ○珠、甲甲
    ○、甲戊○、ｚ○○、ｙ○○、Ｚ○○、ｂ○○、ａ○○、
    ｃ○○、ｄ○○、ｕ○○、ｓ○○、ｔ○○、ｍ○等人，經
    本院合法通知，未於言詞辯論期日到場，核無民事訴訟法第
    386條各款所列情形，爰依被上訴人之聲請由其一造辯論而
    為判決。
、被上訴人於民國（下同）93年7月5日提起本件訴訟後，原審
    被告林造於原審94年4月26日死亡，其所有如原審判決附
    表二所示土地之應有部分，已由其長子Ｉ○○繼承，並辦理
    繼承登記完畢，且經被上訴人於94年6月8日具狀聲明承受訴
    訟（見原審卷一第253-264頁）；原審被告林聰仁於原審94
    年9月16日死亡，其所有如原審判決附表二編號二、六、七
    、九、十、十一、十三、十五土地之應有部分，業由長子寅
    ○○繼承，其所有如原審判決附表二編號一、八、十二、十
    四、十六、十七土地之應有部分，則由次子子○○繼承，並
    均辦理繼承登記完畢，且經被上訴人於94年11月9日具狀聲
    明承受訴訟（見原審卷二第101-106頁）；原審被告邱林鮮
    於原審94年10月30日死亡，經被上訴人於94年12月22日具狀
    聲明由邱林鮮之繼承人Ｚ○○、ｂ○○、ａ○○、ｄ○○、
    ｃ○○承受訴訟（見原審卷二第176-187頁）；原審被告林
    振祥於原審95年4月20日死亡，其繼承人為視同上訴人甲○
    ○、亥○、天○○（即林永平）等人，且其所有如原審判決
    附表二所示土地之應有部分，業由次子天○○（即林永平）
    繼承，並辦理繼承登記完畢，且經被上訴人95年5月3日具狀
    聲明承受訴訟（見原審卷三第179-187頁）；原審被告陳林
    萍於原審95年6月6日死亡，經被上訴人95年6月28日具狀聲
    明由陳林萍之繼承人ｕ○○、ｓ○○、ｔ○○、ｍ○承受訴
    訟（見原審卷四第2-11頁）；經核與原審卷附土地登記謄本
    、戶籍謄本、繼承系統表均無不合，應予准許。
肆、又視同上訴人天○○（即林永平）於本件上訴期間，雖將其
    名下所有如原審判決附表二所示土地之應有部分移轉登記於
    訴外人劉巧雲所有，然依民事訴訟法第254條第1項規定，除
    於兩造同意之情形下，得由第三人承當訴訟外，對於訴訟並
    無影響，此即當事人恆定之精神，據此，原共有人天○○（
    即林永平）或新共有人劉巧雲均無人聲請本院以裁定許第三
    人承當訴訟，本件自仍應以原共有人即視同上訴人天○○（
    即林永平）為訴訟當事人，併此敘明。
乙、實體部分：
壹、被上訴人部分
一、被上訴人起訴主張：
(一)、如原審判決附表二編號一所示之土地為附表一編號四所示之
    視同上訴人及視同上訴人寅○○除外之兩造所共有；如原審
    判決附表二編號二所示之土地為如原審判決附表一編號四所
    示之視同上訴人及視同上訴人子○○除外之兩造所共有；如
    原審判決附表二編號三、四、五所示之土地為上訴人Ｙ○○
    、戌○○、壬○○、癸○○、視同上訴人子○○、寅○○除
    外之兩造所共有；如原審判決附表二編號六、七所示之土地
    為如原審判決附表一編號五所示之視同上訴人除外之兩造所
    共有；如原審判決附表二編號八、十二、十四、十六、十七
    所示之土地為如原審附表一編號六所示之上訴人、視同上訴
    人及視同上訴人寅○○除外之兩造所共有；如原審判決附表
    二編號九、十、十一、十三、十五所示之土地為如原審判決
    附表一編號六所示之上訴人、視同上訴人及視同上訴人子○
    ○除外之兩造所共有，各共有人之應有部分如原審判決附表
    四所示。
(二)、如原審判決附表二所示之土地，原共有人林張蕊已於62年6
    月26日死亡，其繼承人即如原審判決附表一編號一所示之上
    訴人及視同上訴人迄未辦理繼承登記；如原審判決附表二編
    號三、七所示之土地，原共有人林火旺已於58年6月7日死亡
    ，其繼承人即如原審判決附表一編號二所示之視同上訴人迄
    未辦理繼承登記；如原審判決附表二編號三、四、五所示之
    土地，原共有人林德和已於昭和13年7月12日死亡，又日據
    時代之財產無公同共有，故其遺產於死亡後應由其繼承人即
    長女唐林蘭、長男林聰明、次女邱林鮮、肆女蕭林免、肆男
    林聰仁等5人繼承，各取得60分之1之應有部分；其中唐林蘭
    於91年1月25日死亡，其繼承人為視同上訴人ｑ○○、ｐ○
    ○、ｇ○○、ｅ○○、ｆ○○等人；林聰明於91年6月30日
    死亡，其繼承人為上訴人戌○○、壬○○、癸○○、視同上
    訴人辛○○、丙○○、Ｆ○珠等人；蕭林免於64年6月3日死
    亡，其繼承人為視同上訴人甲丙○、甲己○、甲甲○、甲戊
    ○、ｚ○○、ｙ○○等人；邱林鮮於94年10月30日死亡，其
    繼承人為視同上訴人Ｚ○○、ｂ○○、ａ○○、ｄ○○、ｃ
    ○○等人；林聰仁於94年9月16日死亡，其繼承人為視同上
    訴人林陳亭枝、寅○○、子○○等人；林德和之繼承人即如
    原審判決附表一編號三所示之上訴人及視同上訴人迄未辦理
    繼承登記，爰請求渠等辦理繼承登記。
(三)、共有人林振祥於起訴中之95年4月20日死亡，其繼承人為甲
    ○○、亥○、天○○（即林永平）等人，林振祥所遺之應有
    部分由視同上訴人天○○（即林永平）辦妥繼承登記。由於
    視同上訴人林振祥亦為林張蕊之繼承人，視同上訴人林振祥
    及其他繼承人並未就林張蕊所遺之應有部分辦理繼承登記，
    視同上訴人林振祥所遺之應有部分雖由視同上訴人天○○（
    即林永平）辦妥繼承登記，但其他繼承人即視同上訴人甲○
    ○、亥○並未就林振祥所遺之應有部分拋棄繼承，故彼等就
    林張蕊之應有部分仍有繼承權。又視同上訴人Ｈ○○○為林
    聰仁之繼承人，林聰仁所遺之應有部分由視同上訴人子○○
    或視同上訴人寅○○繼承，視同上訴人Ｈ○○○並未繼承林
    聰仁之應有部分，但林聰仁亦為林德和之繼承人，林德和所
    遺之應有部分其繼承人尚未辦妥繼承登記，故視同上訴人林
    陳亭枝亦為林德和之再轉繼承人，故就林德和所遺之應有部
    分仍有繼承權。
(四)、被上訴人起訴時因彰化縣田中鎮○○段第220及221地號土地
    之共有人相同合併分割，第1058及1059地號土地之共有人相
    同合併分割，第1055、1056及1057地號之共有人相同合併分
    割，第222、1046、1049、1050、1051、1047、1047、1052
    、1053及1054地號土地之共有人相同合併割，由於林聰仁之
    繼承人即視同上訴人寅○○及子○○於辦理繼承登記時，視
    同上訴人子○○未繼承第221、1058、1059、1046、1049 、
    1050、1047及1052地號土地，視同上訴人寅○○未繼承第22
    0、222、1051、1048、1053、1054地號土地，致系爭土地之
    共有人均不相同，致無法合併分割，系爭土地均應各別分割
    ，由於各共有人分割後之土地持分面積太小，土地分割後無
    法建築，爰依民法第823條第1項、第824條第2項規定，請求
    判決如原審判決附表二所示之土地應予變價分割等語。
(五)、爰聲明求為：如原審判決主文第1項至第9項所示。
二、於本院補充陳述：請求變價分割。我們認為北斗簡易庭95年
    斗簡字第79號認定有問題，我們已經上訴了。
貳、上訴人部分
一、上訴人及視同上訴人則以下列各詞置辯：
(一)、1.視同上訴人Ｊ○○、戊○○、未○○○○○○○、甲丁○
    ｑ○○及甲戊○未於最後言詞辯論期到場，惟據彼等之到庭
    陳述：主張變價分割。並聲明：同意被上訴人之請求。2.視
    同上訴人丁○○未於最後言詞辯論期到場，惟據其之前到庭
    之聲明及陳述則以：視同上訴人丁○○及Ｄ○○之房子在系
    爭土地上，但實際上沒有居住其上，主張變價分割。並聲明
    ：同意被上訴人之請求。3.上訴人Ｉ○○則陳述：上訴人Ｉ
    ○○、Ｕ○○、視同上訴人Ｊ○○之房子均仍在系爭土地上
    ，主張變價分割。並聲明：同意被上訴人之請求。4.上訴人
    Ｓ○○未於最後言詞辯論期到場，惟據其之前到庭之則陳述
    ：上訴人Ｓ○○及視同上訴人林豐裕目前仍有居住在系爭土
    地上，主張變價分割。並聲明：同意被上訴人之請求。5.視
    同上訴人宇○○、Ｇ○○、己○○、Ｋ○○、Ｌ○○、Ｎ○
    ○未於言詞辯論期日到場，惟其具狀陳述：與被上訴人就系
    爭土地分割後不願保持共有，又由於本件土地之共有人均不
    相同，致無法合併分割，土地均應各別分割，由於各共有人
    分割後之土地持分面積太小，土地分割後無法建築，特請原
    審法院予以變價分割，並聲明：同意被上訴人之請求。
(二)、上訴人Ｂ○○、Ｃ○○、Ａ○○、酉○○、Ｍ○○則以：主
    張為原物分割，不同意變價分割。原審法院92年度簡調字第
    40號分割共有物事件，與本件均屬同一地段、地界相連、使
    用分區、使用性質及地目相同，且均屬祖先遺留之土地，共
    有人亦均相同，故請求併案分割。本件被上訴人從未與其他
    共有人協議分割，亦未向地政機關聲請調解，更未向地政機
    關聲請移送原審法院審理，有違土地法第3條、第34條之1第
    6項之規定等語置辯。爰聲明求為：原審法院95年度斗簡字
    第79號分割共有物事件應與本件合併審理；如未能合併審理
    ，被上訴人之訴駁回。
(三)、視同上訴人天○○（即林永平）、Ｐ○○、地○○、ｎ○○
    、上訴人Ｅ○○未於言詞辯論期到場，惟據其提出之書狀略
    以：主張為原物分割，不同意變價分割。另彰化地方法院92
    年度簡調字第40號分割共有物事件，與本件均屬同一地段、
    地界相連、使用分區、使用性質及地目相同，且均屬祖先遺
    留之土地，共有人亦均相同，故請求併案分割。本件被上訴
    人從未與其他共有人協議分割，亦未向地政機關聲請調解，
    更未向地政機關聲請移送原審法院審理，有違土地法第3條
    、第34條之1第6項之規定等語置辯。爰聲明求為：原審法院
    92年度簡調字第40號分割共有物事件應與本件合併審理；如
    未能合併審理，被上訴人之訴駁回。
(四)、上訴人Ｕ○○、Ｔ○○、Ｄ○○、林豊吉、戌○○、壬○○
    、癸○○、視同上訴人Ｗ○○、寅○○、子○○則抗辯：主
    張原物分割，希望建物可以保留，不同意變價分割，上訴人
    戌○○並認為應以多數決決定要原物分割或變價分割。爰聲
    明求為：被上訴人之訴駁回。
(五)、視同上訴人Ｙ○○、歐素卿、Ｘ○○未於最後言詞辯論期到
    場，惟據其之前到庭則抗辯：主張原物分割，希望視同上訴
    人三人分得的部分分在一起以及房屋可以保留，且220及221
    地號土地不要保持共有。爰聲明求為：被上訴人之訴駁回。
(六)、視同上訴人卯○○未於最後言詞辯論期日到場，惟據其之前
    到庭則陳述：同意分割，要怎麼分割都沒有意見，若要分割
    希望分得山路旁之土地等語。爰聲明求為：請依法判決。
(七)、上訴人申○○未於言詞辯論期日到場，惟其具狀抗辯：主張
    原物分割，不同意變價分割。爰聲明求為：被上訴人之訴駁
    回。
(八)、上訴人丑○○未於最後言詞辯論期日到場，惟其之前到庭及
    具狀之聲明陳述略以：主張原物分割，希望分得原有建物部
    分，不同意變價分割。爰聲明求：被上訴人之訴駁回。
(九)、視同上訴人甲丙○未於最後言詞辯論期日到場，惟其之前到
    庭則抗辯：同意分割，主張原物分割。爰聲明求為：被上訴
    人之訴駁回。
(十)、視同上訴人辛○○則以：被上訴人都沒有找視同上訴人協商
    即直接起訴；希望原物分割，並將本件分成二部分，要賣的
    人變價分割，不賣的人原物分割等語，爰聲明求為：被上訴
    人之訴駁回。
(十一)、視同上訴人Ｖ○○、甲己○未於最後言詞辯論期日到場，而
    據其之前到場時則抗辯：主張原物分割，希望建物可以保留
    ，不同意變價分割。爰聲明求為：被上訴人之訴駁回。
(十二)、視同上訴人甲○○、亥○、宙○○、玄○○、Ｏ○○、Ｑ○
    、Ｆ○芬、ｗ○○、庚○○、ｋ○○、巳○○、乙○○○、
    午○○、辰○○、ｉ○○、ｈ○○、ｊ○○○、甲庚○、甲
    辛○○、ｌ○○、ｖ○○、ｏ○○、ｒ○、黃○、ｐ○○、
    ｇ○○、ｅ○○、ｆ○○、Ｆ○珠、甲甲○、ｚ○○、ｙ○
    ○、Ｚ○○、ｂ○○、ａ○○、ｃ○○、ｄ○○、ｕ○○、
    ｓ○○、ｔ○○、ｍ○、Ｈ○○○未於準備程序期日及言詞
    辯論期日到場，亦未提出書狀作何聲明或陳述。另視同上訴
    人丙○○未於最後言詞辯論期日到場，且其之前到場時，亦
    未作何聲明或陳述。
二、於本院補充陳述：
(一)、上訴人Ｂ○○、Ｃ○○、Ａ○○、Ｕ○○、、Ｄ○○、Ｒ○
    ○、Ｓ○○、戌○○、壬○○、癸○○、Ｉ○○、Ｖ○○、
    申○○、丑○○、視同上訴人Ｗ○○、Ｊ○○、林其弘等人
    主張（本院卷一第116頁）：
  1.雖原審法院認土地法第34條之1第6項非強制規定，惟上訴人
    及視同上訴人以為「得」亦可解釋為「須」之定義，此亦涉
    及法律位階、特別法優於一般法，懇請鈞院將第一審之訴判
    決予以廢棄。
  2.被上訴人聲稱因兩造無法協議分割，遂訴請裁判分割等語，
    惟上訴人及視同上訴人等均未收到文書或口頭通知，顯與程
    序不符；而另案原審法院北斗簡易庭95年度簡字第79號判決
    業依當事人不適格，以判決駁回該訴訟。
  3.本案系爭土地之共有人，僅視同上訴人Ｇ○○、己○○、Ｋ
    ○○、林榮坤、Ｎ○○及被上訴人等6人同意變價分割，主
    張原物分割者，則有上訴人Ｂ○○等15人，且如再含出嫁之
    姻親及不知情致未於原審言詞辯論期日到場者，則不只15人
    。至原審法院就上開因不知情被上訴人變更分割方案而未到
    場之共有人，逕依民事訴訟法第280條第2項判定為是同自認
    ，應屬牽強、不公平。
  4.依本院卷附彰化縣田中鎮公所都市計畫土地使用分區（或公
    共設施用地）証明書及彰化縣田中鎮地政事務所函文意旨，
    本件系爭田中鎮○○段220、221、222、1047、1048、1049
    、1051、105 2、1054、1055、1057、1058等12筆土地，與
    另案原審法院北斗簡易庭95年度斗簡字第79號案件之同段第
    207、208、209、215、217、218號等6筆土地，該等均屬住
    宅區之18筆土地，應可合併分割。又該等土地上均有地上建
    物，如以變價分割，則與政府強制徵收公共設施保留地而引
    起民怨抗爭，有何不同？故希望合併之後再分割。未合併之
    前任何分割方案都是虛擬的，且將造成日後之後遺症。
  5.本案與原審法院北斗簡易庭95年度簡字第79號案件之系爭土
    地共29筆土地，因屬同一地段並相毗連，且使用分區及性質
    復均相同，已如前述，而共有人亦大致相同，應符合民事訴
    訟法第248條之規定，可合併審理。特提出兩案合併之分割
    方案，而本案系爭1045、1060號土地係屬既成道路，分割無
    異議；221-1號土地面積僅0.75平方公尺，分割亦無實益，
    上訴人等均同意該二筆土地為變價分割，俾兩案土地達到最
    有經濟效益之分割（見本院卷二第91-102頁）。
(二)、上訴人酉○○主張：北斗簡易庭判決沒列入甲○○、亥○是
    當事人不適格，本案有此情形。請求能分割就分割，能變價
    的就變價。
(三)、視同上訴人辛○○主張：分割方案如上訴人Ｖ○○。
(四)、視同上訴人丁○○主張：不要合併分割，伊要變價分割。不
    同意上訴人Ｖ○○的分割方案，他把伊土地分到後面。
(五)、視同上訴人未○○○○○○○、ｌ○○、ｖ○○、甲丙○、
    甲己○均主張：希望變價分割。
(六)、視同上訴人ｒ○稱：沒有意見。
、原審經審酌兩造所提出之攻擊防禦方法後，認以變賣系爭17
    筆共有土地後所得價金，按各共有人之應有部分比例分配，
    為妥適公允之分割方法，從而准許被上訴人之訴。上訴人對
    原審判決不服提起上訴，於本院上訴聲明：(一)原判決廢棄。
    (二)被上訴人在第一之訴駁回。(三)第一、二審訴訟費用由被上
    訴人負擔。被上訴人本院答辯聲明則為：請求變價分割。
肆、得心證之理由：
一、上訴人Ｂ○○等人雖聲請原審法院92年度簡調字第40號分割
    共有物事件應與本件合併審理，惟上訴人Ｂ○○等人並未提
    出任何分割方案證明本件與彰化地院95年斗簡字第79號（原
    調解案號：92年2年度簡調字第40號）分割共有物事件之土
    地有合併分割之可能性，該案目前已另於彰化地院繫屬中，
    且應適用簡易訴訟程序，與本案應適用通常訴訟程序亦有不
    合，上訴人Ｂ○○、Ｃ○○、Ａ○○聲請合併審理，即無必
    要，合先敘明。
二、經查：
(一)、如原審判決附表二編號一所示之土地為兩造（附表一編號四
    所示之視同上訴人及視同上訴人寅○○除外）所共有，如原
    審判決附表二編號二所示之土地為兩造（附表一編號四所示
    之視同上訴人及視同上訴人子○○除外）所共有，如原審判
    決附表二編號三、四、五所示之土地為兩造（Ｙ○○、子○
    ○、寅○○、戌○○、壬○○、癸○○除外）所共有，如原
    審附表二編號六、七所示之土地為兩造（附表一編號五所示
    之視同上訴人除外）所共有，如原審判決附表二編號八、十
    二、十四、十六、十七所示之土地為兩造（附表一編號六所
    示之上訴人、視同上訴人及視同上訴人寅○○除外）所共有
    ，如原審判決附表二編號九、十、十一、十三、十五所示之
    土地為兩造（附表一編號六所示之上訴人、視同上訴人及視
    同上訴人子○○除外）所共有，各共有人之應有部分如原審
    判決附表四所示，此有各該土地登記簿謄本足參。且如原審
    判決附表二所示之17筆土地均位於八卦山風景特定區內，其
    中220、221、222、1047、1 048、1049、1051、1052、1054
    、1055、1057、1058等地號屬住宅區，1046、1050、1059等
    地號屬道路區，1056地號屬人行步道區，1053地號屬部分道
    路區○○○○○道區，上開土地並無因物之使用目的不能分
    割或契約訂有不分割之期限，亦有被上訴人提出之地籍圖謄
    本、戶籍謄本、繼承系統表、都巿計畫土地使用分區證明書
    （見原審卷一第229頁）等為證，被上訴人因此訴請裁判分
    割，自無不合。
(二)、上訴人Ｂ○○、Ｃ○○、Ａ○○、酉○○、Ｍ○○、視同上
    訴人林永平、Ｐ○○、地○○、ｎ○○、上訴人Ｅ○○等人
    雖抗辯：本件被上訴人從未與其他共有人協議分割，亦未向
    地政機關聲請調解，更未向地政機關聲請移送原審法院審理
    ，有違土地法第3條、第34條之1第6項之規定等語，惟查，
    本件共有人多達80幾人，土地多達17筆，且本案自93年7月5
    日起訴迄今，歷經多次審理，其中除有眾多共有人均未出庭
    表示意見外，已出庭之當事人就各筆土地如何分割，是否變
    價或原物分割亦無法達成共識，足見兩造確實無法協議分割
    ，被上訴人依法提起本件分割共有物之訴，訴請裁判分割，
    並無違誤。至土地法第34條之1第6項固規定：「依法得分割
    之共有土地或建築改良物，共有人不能自行協議分割者，任
    何共有人『得』申請該管直轄市、縣（市）地政機關調處。
    不服調處者，應於接到調處通知後十五日內向司法機關訴請
    處理，屆期不起訴者，依原調處結果辦理之」，惟該條係規
    定『得』並非規定『應』，故非強制規定，各土地共有人自
    可依其裁量、自由選擇是否向地政機關申請調處，或逕向法
    院起訴，上訴人Ｂ○○等人此部分抗辯，核屬無據。再土地
    法第3條係規定：「本法除法律另有規定外，由地政機關執
    行之」，而分割共有物訴訟本身即係法院管轄事項，故被上
    訴人向原審法院起訴請求分割共有物與土地法第3條亦屬無
    涉，上訴人Ｂ○○等人此部分抗辯，亦不足採，是被上訴人
    依民法第823條第1項之規定，請求分割上開17筆土地，於法
    有據，應予准許。
三、按因繼承、強制執行、公用徵收或法院之判決，於登記前已
    取得不動產物權者，非經登記，不得處分其物權，民法第75
    9條定有明文，又分割共有物性質上為處分行為，上訴人於
    訴訟中，併請求辦理繼承登記，不但符合訴訟經濟原則，於
    法之旨趣亦無違，最高法院69年台上字第1012號判例參照。
(一)、經查，如原審判決附表二所示之土地，原共有人林張蕊已於
    62年6月26日死亡，其繼承人原為已故林新居、林新科、林
    新清、張葉、陳林菊、陳林萍及黃○等人，但因其中：(1)繼
    承人林新居已於90年5月15日死亡，應由其子宙○○、林振
    虎、地○○、玄○○共同繼承，嗣因林振虎於91年7月15日
    死亡，關於林振虎部分即應由其配偶ｎ○○、子女Ｐ○○、
    Ｏ○○、Ｑ○、Ｆ○芬等人共同繼承。(2)林新科於繼承事實
    發生前即已死亡，故應由其配偶林蕭正、宇○○、林振祥、
    ｗ○○、庚○○、己○○、ｋ○○代位繼承，又因林蕭正於
    74年9月7日死亡，故林蕭正繼承之部分即應由其餘繼承人共
    同繼承之，嗣因林振祥又於訴訟繫屬中日死亡，故應由其繼
    承人甲○○、亥○、天○○（即林永平）3人再轉繼承。(3)
    繼承人林新清亦於68年9月10日死亡，故應由其妻林陳葉、
    子女巳○○、Ｂ○○、Ｃ○○、乙○○○、午○○、Ａ○○
    、辰○○代位繼承，而林陳葉於本案訴訟繫屬期間又已亡故
    ，故由其子女巳○○、Ｂ○○、Ｃ○○、乙○○○、午○○
    、Ａ○○、辰○○再轉繼承；(4)繼承人張葉亦於88年11月10
    日死亡，由其繼承人ｉ○○、ｈ○○、ｊ○○○、甲庚○、
    甲辛○○共同繼承。(5)繼承人陳林菊於71年6月20日死亡，
    原由其夫陳環、長女ｌ○○、女ｖ○○、次子陳錫奎及肆
    女ｒ○共同繼承（長子陳正騰、次女陳巡均死亡絕戶），又
    因陳環已於85年10月16日死亡，故由其他繼承人共同繼承，
    其後陳錫奎又於89年4月15日死亡，其繼承人原有甲乙○、
    陳怡伶、陳怡君及ｏ○○4人，但因甲乙○、陳怡伶、陳怡
    君3人均拋棄繼承，已無處分系爭土地之權源，被上訴人復
    已撤回對渠等之起訴，故其三人與本案無涉（見原審卷一第
    60、65頁）。(6)繼承人陳林萍亦於95年6月6日死亡，應由ｕ
    ○○、ｓ○○、ｔ○○、ｍ○4人共同繼承。是以林張蕊部
    分，自應由如原審判決附表一編號一所示之宙○○、ｎ○○
    、Ｐ○○、Ｏ○○、Ｑ○、Ｆ○芬、地○○、玄○○、宇○
    ○、甲○○、亥○、天○○、ｗ○○、庚○○、己○○、ｋ
    ○○、巳○○、Ｂ○○、Ｃ○○、乙○○○、午○○、Ａ○
    ○、辰○○、ｉ○○、ｈ○○、ｊ○○○、甲庚○、甲辛○
    ○、ｌ○○、ｖ○○、ｏ○○、ｒ○、ｕ○○、ｓ○○、ｔ
    ○○、ｍ○及黃○等人共同繼承。
(二)、原審判決附表二編號三、七所示即坐落彰化縣田中鎮○○段
    第1055號、第1059號之土地，原共有人林火旺已於58年間去
    世，應由繼承人即原審判決附表二所示之卯○○、戊○○、
    丁○○、甲丁○、未○○○○○○○等人共同繼承。又如原
    審判決附表二編號三、四、五即同段第1055、1056、1057號
    土地，原共有人林德和業於訴訟繫屬前亡故，其繼承人原為
    唐林蘭、林聰明、邱林鮮、蕭林免、林聰仁等5人，至陳鏡
    言（原名陳聰卿，70年9月9日改名）雖為林德和之男，但
    因被繼承人林德和為招婿，其於昭和13年7月12日死亡時為
    家屬，所遺私產應由第一順位冠父姓之直系卑親屬繼承之，
    第二順位之配偶陳金枝並無繼承權，陳鏡言因冠母姓並無繼
    承林德和財產之權（參見內政部頒繼承法令補充規定第10條
    前段、第12條第3款及法務部編印，台灣民事習慣調查報告
    93年5月版，第412-413頁）；另陳淑華非林德和與其配偶陳
    金枝所生，均無繼承權。又日據時代之財產無公同共有，故
    其遺產於死亡後應由其繼承人即長女唐林蘭、長男林聰明、
    次女邱林鮮、肆女蕭林免、肆男林聰仁等5人分別繼承，各
    取得60分之1之應有部分；嗣因(1)唐林蘭於91年1月25日死亡
    ，其繼承人為視同上訴人ｑ○○、ｐ○○、ｇ○○、ｅ○○
    、ｆ○○等人；(2)林聰明於91年6月30 日死亡，其繼承人為
    視同上訴人辛○○、Ｆ○珠、上訴人戌○○、丙○○、壬○
    ○、癸○○等人；至於肆子林志亮及長女Ｆ○惠因拋棄繼承
    ，故與本件無關（參原審一第60、65頁）。(3)邱林鮮於94年
    10月30日死亡，其繼承人為視同上訴人Ｚ○○、ｂ○○（原
    名邱素香）、ａ○○、ｃ○○、ｄ○○再轉繼承（見原審卷
    二第176-187頁）。(4)蕭林免於64年6月3日死亡，其繼承人
    為視同上訴人甲丙○、甲己○、甲甲○、甲戊○、ｚ○○、
    ｙ○○等人；(5)邱林聰仁於94年9月16日死亡，其繼承人為
    視同上訴人林陳亭枝、寅○○、子○○等人。依此可知，林
    德和之繼承人為如原審判決附表一編號三所示之ｑ○○、ｐ
    ○○、ｇ○○、ｅ○○、ｆ○○、辛○○、戌○○、丙○○
    、壬○○、Ｆ○珠、癸○○、Ｚ○○、ｂ○○、ａ○○、ｄ
    ○○、ｃ○○、甲丙○、甲己○、甲甲○、甲戊○、ｚ○○
    、ｙ○○、Ｈ○○○、寅○○、子○○等人。
(三)、本件被上訴人主張如原審判決附表二所示之土地，原共有人
    林張蕊已於62年6月26日死亡，其繼承人即原審判決附表一
    編號一所示之上訴人、視同上訴人迄未辦理繼承登記；如原
    審判決附表二編號三、七所示之土地，原共有人林火旺已於
    58年6月7日死亡，其繼承人即原審判決附表一編號二所示之
    視同上訴人迄未辦理繼承登記；如原審判決附表二編號三、
    四、五所示之土地，原共有人林德和已於昭和13年7月12日
    死亡，其繼承人即附表一編號三所示之上訴人、視同上訴人
    迄未辦理繼承登記；從而，被上訴人依據首開規定於系爭土
    地分割之處分行為前，請求如原審判決附表一編號一、二、
    三所示之上訴人、視同上訴人一併辦理繼承登記，核無不合
    ，應予准許。
四、又系爭17筆土地上，目前有視同上訴人Ｙ○○、歐素卿、Ｘ
    ○○、Ｊ○○、上訴人Ｕ○○、酉○○、申○○、視同上訴
    人卯○○、上訴人丑○○、Ｄ○○及林造等人建物分別坐
    落其上，彼等建物材質及坐落位置詳如原審判決附圖一即彰
    化縣田中地政事務所93年10月15日之複丈成果圖所示等情，
    業據原審法院會同彰化縣田中地政事務所測量員到場勘測屬
    實，並製有上開複丈成果圖及勘驗筆錄可稽。
五、被上訴人主張將系爭17筆土地變價分割，為視同上訴人Ｊ○
    ○、戊○○、未○○○○○○○、甲丁○、ｑ○○、甲戊○
    、丁○○、Ｉ○○、上訴人Ｓ○○、視同上訴人宇○○、Ｇ
    ○○、己○○、Ｋ○○、Ｌ○○、Ｎ○○等人於原審所同意
    ，視同上訴人丁○○、甲丙○、甲己○、甲丁○及邱林美蘭
    、ｌ○○、ｖ○○亦一致陳明同意變價分割（本院卷二第13
    2頁、卷三第90頁反面、卷五第185頁）；上訴人Ｂ○○、Ｃ
    ○○、Ａ○○、Ｕ○○、Ｄ○○、林豊吉、戌○○、壬○○
    、癸○○、Ｉ○○、Ｖ○○、Ｓ○○、丑○○、申○○、視
    同上訴人Ｊ○○則於本院具狀請求將系爭土地與同段之221-
    1、1045、1060、206、207、208、209、214、215、216、21
    7、218號等各筆土地，合計共29號筆土地合併分割（見本院
    卷二第85頁），另渠等及視同子○○、Ｙ○○、歐素卿、Ｘ
    ○○、上訴人Ｖ○○、天○○、上訴人酉○○、Ｍ○○、視
    同上訴人地○○、ｎ○○、上訴人Ｅ○○、視同上訴人Ｐ○
    ○等人於原審則主張原物分割，視同上訴人丙○○於本院則
    稱願原物分割（見本院卷五第185頁）；上訴人辛○○、戌
    ○○、Ｖ○○則抗辯希望將本件分成二部分，要賣的人變價
    分割，不賣的人原物分割等語（見本院卷五第185頁）。惟
    查：
(一)、按分割共有物之訴，係同一共有關係之共有物予以分割，使
    共有人各就共有物之一部分單獨取得所有權之形成訴訟，故
    數共有物，除依其性質及其共有人與應有部分均相同，並經
    全體共有人同意者外，尚難認其得為合併分割，最高法院85
    年台上字第2959號、91年台上字第728號民事判決意旨參照
    。上訴人Ｂ○○等人雖具狀請求與另筆筆土地合併分割，然
    渠等請求合併分割之另外12筆土地，原不在被上訴人起訴請
    求分割之範圍，自無從與本件之系爭17筆土地合併分割，況
    其中坐落彰化縣田中鎮○○段206、207、208、209、214、2
    15、216、217、218地號等9筆業經被上訴人另案提起分割共
    有物之訴（案號：彰化地院北斗簡易庭95年斗簡字第79號）
    ，並為簡易訴訟程序案件，本無從與應適用通常訴訟程序之
    本件分割共有物事件一起合併分割，更遑論系爭17筆土地之
    共有人，並未完全一致，其餘12筆土地之共有人，與本件亦
    有不符，且未經全體共有人之同意，揆諸最高法院前開判決
    說明，根本無從與另外之12筆一起合併分割，上訴人Ｂ○○
    等人此部分抗辯，於法不合，礙難准許。
(二)、又查，本件被上訴人起訴時因彰化縣田中鎮○○段第220及2
    21地號土地之共有人相同合併分割，第1058及1059地號土地
    之共有人相同合併分割，第1055、1056及1057地號之共有人
    相同合併分割，第222、1046、1049、1050、1051、1047、1
    047、1052、1053及1054地號土地之共有人相同，而一度主
    張合併分割，但由於林聰仁之繼承人即視同上訴人寅○○及
    子○○於辦理繼承登記時，視同上訴人子○○未繼承第221
    、1058、1059、1046、1049、1050、1047及1052地號土地，
    視同上訴人寅○○未繼承第220、222、1051、1048、1053、
    1054地號土地，致系爭土地之共有人均不相同，已無法合併
    分割，再按共有物之分割，依共有人協議之方法行之。分割
    之方法，不能協議決定者，法院得因任何共有人之聲請，命
    為左列之分配：(一)以原物分配於各共有人。(二)變賣共有物，
    以價金分配於各共有人。以原物為分配時，如共有人中，有
    不能按其應有部分受分配者，得以金錢補償之，民法第824
    條定有明文。故法院裁判分割共有物之分割方法，僅限原物
    分配、變賣分配及原物分配兼金錢補償三種為限，且就同一
    共有物對於全體共有人，應採相同之分割方法，不能就同一
    共有物，某些共有人採原物分割，某些共有人則採變價分割
    （最高法院74年度第1次民事庭會議決議參照），故視同上
    訴人辛○○、戌○○、Ｖ○○等人雖抗辯希望將本件分成二
    部分，要賣的人變價分割，不賣的人原物分割，與前開條文
    規定亦有不合，自難准許。至於上訴人酉○○等人雖主張原
    物分割，但系爭1052及1055土地面積僅28.36及2.41平方公
    尺，若予原物分割，不僅分得土地面積過於細小，更無法發
    揮土地使用及收益之功能，上訴人及視同上訴人復始終未能
    就何筆土地應變價分割，何筆土地原物分割，並就原物分割
    之土地，應如何之分割方符各共有人之最大利益，提出具體
    方案以供法院參酌，空言應予原物分割，亦難採酌。
(三)、又上訴人戌○○雖於原審抗辯應以多數決定要原物分割或變
    價分割等語，惟按分割共有物究以原物分割或變價分割為適
    當，法院應斟酌當事人意願、共有物之使用情形、經濟效用
    及全體共有人之利益等情形而為適當之分割，不受共有人所
    主張分割方法之拘束。又按土地法第34條之1第1項所稱之處
    分，不包括分割行為在內，不得以共有人中一人之應有部分
    或數共有人之應有部分合併已逾三分之二，即可不經他共有
    人全體之同意，而得任意分割共有物 (最高法院88年度台上
    字第600號、87年度台上字第1402號裁判要旨及74年台上字
    第2561號判例可資參照)。故上訴人戌○○抗辯應以多數決
    決定要原物分割或變價分割等語，亦屬無據。
六、至於被上訴人主張之分割是否可採，茲分述如下：
  (1)系爭1046、1050、1053、1056、1059等5筆地號：其中第104
    6、1050、1059號土地屬道路區，土地面積各213.56平方公
    尺、186.92平方公尺及58.61平方公尺，1053號土地面積144
    .59 平方公尺，部分屬道路區用地部分屬人行步道區，第10
    56地號則屬人行步道區，面積為38.91平方公尺，此有彰化
    縣田中地政事所都市計畫土地使用分區證明書一紙為憑（見
    原審卷一第229頁）；前開各土地實際上大部分亦係供道路
    使用，各該土地既編列為道路或人行步道區，即不宜建屋使
    用，更不宜細分以影響道路及步道使用之目的，雖系爭1050
    地號上有上訴人酉○○之房子占用，系爭1053地號土地上有
    部分為上訴人酉○○及視同上訴人Ｊ○○之房子占用，惟視
    同上訴人Ｊ○○及上訴人林國之繼承人Ｉ○○於原審均主
    張變價分割，而上訴人酉○○亦未居住在系爭土地上，故系
    爭1050、1053、1056、1059等4筆土地，自以變價分割為適
    當。至於系爭1046地號土地，其中135.03平方公尺之土地實
    際係供道路用地，另41.58平方公尺及27.24平方公尺為空地
    ，此有原審判決附圖一所示田中地政事務所93年10月15日複
    丈成果圖附卷足參，至其餘之9.71平方公尺，固為上訴人Ｕ
    ○○之房子所占用，但Ｕ○○、Ｓ○○及Ｔ○○之土地應有
    部分均為120分之5，經換算土地面積為8.9平方公尺，Ｕ○
    ○房子實際占用者，顯已超過其應分得之土地面積，自難保
    留建物之完整性，且系爭土地若採原物分割，其中應有部分
    大者，係已故林張蕊名下之16分之1，經換算面積僅13.39平
    方公尺，視同上訴人宇○○、己○○依其應有部分64分之1
    換算土地面積，亦僅能分得3.33平方公尺之土地，林建堂、
    林建儀、Ａ○○依土地應有部分48分之1核算，則只能分得
    4.45平方公尺，由其地總面積及共有人之人數及每人之應有
    部分互相參核比對，若採原物分割，勢將造成各共有人分得
    土地過於狹小，影響道路之用途，殊非妥適，故仍以變賣分
    割，使整筆土地得以統合利用為宜。被上訴人此部分請求將
    第1046號、1050號、1053號、1056號及1059號等5筆土地予
    以變價分割，自為有理由，應予准許。
  (2)系爭1047地號與1049地號土地：按該2地號之土地，依都市
    計畫分區使用雖為住宅用，土地亦相連，共有人也相同，且
    1049地號之面積114.17平方公尺，1047地號之面積為348.43
    平方公尺，雖上訴人酉○○及Ｕ○○各有房屋坐落其上。然
    上訴人Ｕ○○之房子占用之面積為87.45平方公尺（詳如原
    判決附圖一編號16），其於系爭2筆土地之應有部分均為5/1
    20，故即便系爭1049地號與1047地號合併分割結果，上訴人
    Ｕ○○僅能分得19.275平方公尺【 (348.43+114.17)x5/120
    =19.275】，仍不足以保留其建物。而上訴人酉○○之建物
    占用面積為89.74平方公尺詳如原審附圖一編號21)，其於系
    爭2筆土地之應有部分均為1/42，故即便系爭1049地號與104
    7地號合併分割結果，上訴人酉○○僅能分得11.014平方公
    尺【（348.43+114.17)x1/42=11.014平方公尺】，亦不足以
    保留其建物。又設若系爭1049地號與1047地號採原物合併分
    割，除共有人寅○○得分得57.825平方公尺外，其餘之共有
    人分得之面積均在25.7平方公尺以下（面積尚不足8坪），
    其中分得最小的面積更只有7.2平方公尺（換算坪數僅2.1坪
    左右），顯不敷建築之用。再者，主張原物分割之上訴人、
    視同上訴人，就各共有人應分配何土地位置及面積，如何方
    能符合各共有人之最大利益，迄今均未能提出具體之分割方
    案以本院斟酌，被上訴人請求系爭1049地號與1047地號土地
    予以變價分割，既較符合多數共有人之利益，自無不合，應
    予准許。
  (3)系爭1048地號、1051地號土地：按系爭1048地號與1051地號
    之共有人雖相同，地號亦相連，但1051地號之面積為54.19
    平方公尺，1048地號之面積為101.33平方公尺，兩者合併僅
    155.52平方公尺，然其土地共有人，則有Ｕ○○、Ｓ○○、
    Ｔ○○、Ｗ○○、Ｊ○○、Ｉ○○、子○○、戌○○、壬○
    ○、癸○○、已故林張蕊、宇○○、天○○、己○○、Ｖ○
    ○、Ｂ○○、Ｃ○○、Ａ○○、Ｅ○○、酉○○、Ｋ○○、
    Ｌ○○、Ｎ○○、Ｍ○○、Ｆ○、宙○○、地○○、玄○○
    、Ｐ○○及Ｇ○○等計30人，若採原物分割，須分為30等分
    ，若依臨路原物分割，面積最小者僅分得2.43平方公尺（
    155.52 x1/64=2.43，尚不足一坪），面積最大者，亦僅能
    分得19.44平方公尺（155.52x1/8=19.44，換算坪數只有5.9
    坪），根本無法供建築之需，且因每人分得之土地面積過於
    細小，更不利於該筆土地之開發與整體利用價值，被上訴人
    主張以變價分割為宜，難謂無據，亦應准許。
  (4)系爭1052號及1055號土地：雖1055號土地與1054地號相連，
    惟共有人不同，故不能合併分割。而系爭1052地號雖與1051
    地號及1057地號相連，惟3筆土地之共有人均不同，亦不能
    合併分割。再者，系爭1055地號，面積僅有2.41平方公尺，
    雖屬住宅區，但共有人依土地登記簿所載為：Ｕ○○、Ｓ○
    ○、Ｔ○○、Ｗ○○、Ｊ○○、Ｉ○○、Ｄ○○、Ｒ○○、
    林豐裕、丑○○、申○○、已故林張蕊、宇○○、天○○、
    己○○、Ｖ○○、Ｂ○○、Ｃ○○、Ａ○○、歐素卿、Ｅ○
    ○、酉○○、Ｋ○○、Ｌ○○、Ｎ○○、Ｍ○○、被上訴人
    Ｆ○、宙○○、地○○、玄○○、Ｐ○○、Ｇ○○及已故林
    德和、已故林火旺等人，若採原物分割，依分成34份，每人
    分得之土地面積，根本無從為使用收益，系爭1052地號，雖
    屬住宅區用地，但面積僅28.36平方公尺，依土地登記簿所
    載，共有人計有上訴人Ｕ○○、Ｓ○○、視同上訴人Ｔ○○
    、Ｗ○○、Ｊ○○、上訴人Ｉ○○、視同上訴人寅○○、上
    訴人戌○○、壬○○、癸○○、已故林張蕊、視同上訴人宇
    ○○、天○○、己○○、上訴人Ｖ○○、Ｂ○○、Ｃ○○、
    Ａ○○、Ｅ○○、酉○○、視同上訴人Ｋ○○、Ｌ○○、Ｎ
    ○○、上訴人Ｍ○○、被上訴人Ｆ○、視同上訴人宙○○、
    地○○、玄○○、Ｐ○○、Ｇ○○等人，若採原物分割須分
    30份分割，其中占應有部分比例最大者係已故林張蕊名下之
    16之1，換算土地面積亦僅能分得1.77平方公尺，既無法供
    建築之用，亦無法為充分之使用收益，自不宜原物分割，故
    被上訴人請求將1055、1052等地號土地變價分割，為有理由
    ，應予准許。
  (5)系爭1054地號面積為773.02平方公尺，依原審判決附圖一所
    示，其上僅有視同上訴人Ｊ○○，面積達257.28平方公尺之
    建物坐落其上，其餘則均為空地，但設若系爭1054地號採原
    物分割，則除視同上訴人子○○得分得96.63平方公尺外，
    其餘之共有人分得之面積均在48.31平方公尺以下，最小的
    部分分得之面積為12.08平方公尺，故除了視同上訴人子○
    ○得分得之部分外，其餘共有人分得之面積，均不足以供建
    築利用，視同上訴人Ｊ○○所能分得之土地面積亦僅42.95
    平方公尺【773.02x1/18=42.945平方公尺】，其建物占有之
    土地面積已超過其應分得之土地面積達214.33平方公尺之多
    ，已不足以保留其建物，且上訴人Ｂ○○等人雖主張原物分
    割，但並未提出適法之分割方案供本院參酌，故上訴人Ｂ○
    ○等人此部分抗辯亦不足採。從而，被上訴人請求系爭1054
    地號土地變價分割，亦應准許。
  (6)系爭1057地號之面積為1340.84平方公尺，依土地登記簿謄
    本及原審附表四所示之共有人數分割，須分成37份，其中能
    分得最大面積者，為視同上訴人子○○96.63平方公尺，其
    餘共有人分得面積均在48.31平方公尺以下。又系爭1057地
    號土地上，目前有上訴人Ｄ○○、丑○○、視同上訴人Ｘ○
    ○、上訴人申○○、視同上訴人卯○○等人之房子坐落其上
    ，惟上訴人Ｄ○○之應有部分面積為148.98平方公尺，上訴
    人丑○○及視同上訴人Ｘ○○之應有部分面積均為74.49平
    方公尺，上訴人申○○之應有部分面積為37.25平方公尺，
    然上訴人Ｄ○○於系爭1057地號土地占用之面積即達274.31
    平方公尺，上訴人丑○○於系爭1057地號土地占用之面積即
    達76.44平方公尺，上訴人申○○於系爭1057地號土地其建
    物占用之面積即達57.64平方公尺，均已超過彼等之應有部
    分面積，已無法保留其建物之完整性，另視同上訴人卯○○
    、戊○○、未○○○○○○○、甲丁○、丁○○等人得分得
    之應有部分面積為446.95平方公尺，固能保留視同上訴人卯
    ○○之建物，惟視同上訴人戊○○、未○○○○○○○、甲
    丁○、丁○○等人均主張變價分割。至於視同上訴人Ｘ○○
    於系爭1057地號土地占用之面積雖為44.27平方公尺，並未
    超過其應有部分面積，惟其於一審採變價分割後，並未另外
    提出具體可行之分割方案，主張原物分割之上訴人、視同上
    訴人亦均未提出適法之分割方案以供本院審酌。被上訴人因
    之請求系爭1054地號土地變價分割，亦無不合，應予准許。
  (7)系爭1058地號土地：按該筆土地面積計424.60平方公尺，目
    前有上訴人Ｄ○○之房子坐落其上，若依各共有人之應有部
    分採原物分割，須分割為37份，除視同上訴人戊○○、未○
    ○○○○○○、甲丁○、丁○○、卯○○等人分得之部分達
    141.53平方公尺，上訴人Ｄ○○分得之部分達47.18平方公
    尺外，大部分之上訴人、視同上訴人因應有部分過小，均分
    得個位數之面積，而能分得最大面積之視同上訴人戊○○、
    未○○○○○○○、甲丁○、丁○○等人均表示變價分割，
    視同上訴人卯○○則無意見，原審法院審酌大部分之共有人
    於此地號分得之面積過於狹小，難以利用，故認原物分割並
    不適當，而系爭1055號、1056號、1057號及1058號土地共有
    人雖相同、但其中Ｆ○等人既不同意合併分割者，依上開最
    高法院判決意旨，亦無從為合併之分割，被上訴人因之請求
    將系爭1058地號變價分割，為有理由，應予准許。
  (8)系爭220號土地，面積為154.12平方公尺，雖220與221、222
    三筆地號相連，但共有人均不同，故不能合併分割。且系爭
    220地號僅有154.12平方公尺，依原審附表四所示之共有人
    按原物分割，須細分為37筆，其中應有部分最大者，係卯○
    ○、戊○○、丁○○及甲丁○4人公同共有之360分之120，
    換算土地面積為51.37平方公尺，但卯○○、林水木、丁○
    ○及甲丁○等人於系爭土地上並無建物，而視同上訴人歐素
    卿在系爭土地上固有建蓋房屋，並占有147.4平方公尺，但
    其名下之應有部分僅36分之2，換算土地面積僅能分得8.56
    平方公尺（154.12×1/18＝8.56），其建物已難保留，而林
    豐裕之鐵造架雖亦占有6.72平方公尺，但參酌該筆土地能分
    得最大土地面積之視同上訴人戊○○、甲丁○、丁○○等人
    於原審、本院均已一致主張要變價分割，且鐵架造之地上物
    搬遷並非困難之事，且共有人己○○、宇○○若依原物分割
    ，其分得之土地面積僅0.8平方公尺（154.12×1/192＝0.8
    ），尚不足1平方公尺，林建堂、Ｃ○○、林建財亦僅能分
    得1.07平方公尺（154.12×1/144＝1.07）；共有人Ｕ○○
    、Ｓ○○、Ｔ○○及Ｗ○○按其應有部分，亦僅能分得2.14
    平方公尺之土地（154.12×5/360＝2.14），該筆土地按原
    物分割之結果，將造成土地因細分而不敷建築之需，更難以
    為有效之使用、收益，故不宜為原物之分割，被上訴人主張
    予以變賣分割，對整筆土地之利用自較妥當並符合多數共有
    人之利益，應予准許。
  (9)系爭221地號之面積為1119.85平方公尺，共有人依原審附表
    四所示，計有Ｕ○○、Ｓ○○、Ｔ○○、Ｗ○○、Ｊ○○、
    Ｉ○○、寅○○、戌○○、壬○○、癸○○、Ｄ○○、Ｒ○
    ○、林豐裕、丑○○、申○○、已故林張蕊、宇○○、己○
    ○、Ｖ○○、Ｂ○○、Ｃ○○、Ａ○○、歐素卿、卯○○、
    戊○○、丁○○、甲丁○（按卯○○、戊○○、丁○○及甲
    丁○4人係公同共有）、林美蘭、Ｅ○○、酉○○、Ｋ○○
    、Ｌ○○、Ｎ○○、Ｍ○○、被上訴人Ｆ○、宙○○、地○
    ○、玄○○、Ｐ○○及Ｇ○○等人，若採原物分割，依共有
    人人數分割，須分成37份，其中能分得最多面積者為視同上
    訴人卯○○、丁○○、戊○○、甲丁○、未○○○○○○○
    等人，得分得373.28平方公尺，惟視同上訴人丁○○、戊○
    ○、甲丁○、未○○○○○○○等人均表示欲變價分割。而
    上訴人Ｄ○○固得分得124.43平方公尺，視同上訴人Ｙ○○
    及上訴人丑○○雖得分得62.21平方公尺，惟主張原物分割
    之上訴人、視同上訴人並未提出適法之分割方案供原審法院
    審酌。又系爭221地號土地其上僅有林造之房子坐落其上
    ，惟林造之繼承人Ｉ○○主張變價分割。而其餘上訴人、
    視同上訴人分得之面積多為個位數或十餘或20平方公尺，均
    難以利用系爭土地，故被上訴人請求系爭221地號土地變價
    分割，亦應准許。
  (10)系爭222地號之面積為1087.65平方公尺，共有人計有Ｕ○○
    、Ｓ○○、Ｔ○○、Ｗ○○、Ｊ○○、Ｉ○○、子○○、戌
    ○○、壬○○、癸○○、已故林張蕊、宇○○、天○○、己
    ○○、Ｖ○○、Ｂ○○、Ｃ○○、Ａ○○、Ｅ○○、酉○○
    、Ｋ○○、Ｌ○○、Ｎ○○、Ｍ○○、被上訴人Ｆ○、宙○
    ○、地○○、玄○○、Ｐ○○及Ｇ○○等計30人（詳附表四
    ），若採原物分割，須分為30等分，若依臨路原物分割，面
    積最小者僅分得2.43平方公尺（155.52x1/64=2.43），面積
    最大者，亦僅能分得19.44平方公尺（155.52x1/8=19.44）
    ，自難以供建築之需，每人分得之土地面積又過於細小，顯
    不利整筆土地之開發及使用，被上訴人主張以變價分割為宜
    ，與多數共有人利益既能符合，自應准許之。
七、綜上，本件依各共有物之土地面積、使用現狀、經濟效益及
    全體共有人之利益等情綜觀，既以變價分割為可採，而已故
    林張蕊所遺原審附表二編號一至七，應有部分各48分之1，
    原審附表二編號八至十七號土地，應有部分各16分之1，另
    林火旺所遺如原審附表二編號三、七之土地應有部分各36分
    12，及德和所遺如原審附表二編號三、四、五之各筆土地，
    應有部分各三六之三之土地，亦未經渠等之繼承人辦理繼承
    登記（各繼承人詳如原審附表一編號一、二、三所示），被
    上訴人因之請求如原審附表一編號一、二、三所示之各繼承
    人分就林張蕊、林火旺及林德和等人名下所遺留之土地應有
    部分辦理繼承登記，其中林德和之部分應按原審附表三之比
    例辦理繼承登記，並請求就系爭17筆土地予以變價分割，所
    得價金各按如原審附表四所示之應有部分比例分配，自無不
    合，原審因之准其請求如原審主文1- 9項所示，核其認事用
    法並無不當，上訴人仍執前詞，主張原判決失當，求予廢棄
    改判，為無理由，應予駁回。
八、又本件分割共有物，兩造間互有不同意分割之意見，核屬防
    禦自己訴訟權利益必要，為期公平起見，兩造訴訟費用應各
    按如原審附表五所示比例負擔之。
九、本件事證已臻明確，兩造其餘陳述與舉證，認於判決結果不
    生影響，無予逐一論述之必要，附此敘明。
據上論結，本件上訴為無理由，依民事訴訟法第463條、第385條
第1項前段、第80條之1、第85條第1項但書、第85條第2項，判決
如主文。
中　　華　　民　　國　　96　　年　　11　　月　　27　　日
                  民事第二庭    審判長法　官　邱森樟
　　　　　　　　　　　      　　　　　法　官  陳賢慧
　　　　　　　　　　　      　　　　　法　官  謝說容
以上正本係照原本作成。
不得上訴。
          　　　　　　　　　　　　　　書記官　蘇昭文
中　　華　　民　　國　　96　　年　　11　　月　　27　　日
                                                      Ｃ
